最　高　行　政　法　院　裁　定
                                     100年度裁字第2349號
抗  告  人　頂好大廈管理委員會
代　表　人　潘賜川
上列抗告人因與相對人臺北市大安地政事務所間建物登記事件，
對於中華民國100年6月2日臺北高等行政法院99年度訴字第2535
號裁定，提起抗告，本院裁定如下︰
　　主  文
抗告駁回。
抗告訴訟費用由抗告人負擔。
　　理  由
一、按抗告法院認抗告為不合法或無理由者，應為駁回抗告之裁
    定。
二、查參加人林長江（下稱參加人）係坐落臺北市○○區○○段
    ○○段1782建號建物（下稱系爭建物）之所有權人，為辦理
    系爭建物附屬物陽臺補登記，於民國98年11月16日，向相對
    人申請系爭建物第一次測量，相對人於98年11月26日核發測
    量成果圖並辦理第一次登記（陽臺補登）案收件，於98年12
    月9日開始公告，至98年12月24日無人異議，相對人於98年
    12月25日辦竣系爭建物陽臺補登記。嗣抗告人於99年10月20
    日函相對人，請求確認該陽臺之登記係屬違法無效，相對人
    則以99年11月4日北市大地一字第09931548800號函復系爭登
    記非屬無效，抗告人遂向原審提起本件確認無效訴訟，經原
    審裁定：「原告（即抗告人）之訴駁回。本件移送訴願管轄
    機關臺北市政府。」抗告人不服，遂提起本件抗告。
三、本件原裁定以：參加人於98年10月30日向臺北市政府都市發
    展局（於原審為相對人之參加人，下稱都發局）申請於使用
    執照上補註陽臺，經該局以98年11月12日核可；參加人於98
    年11月6日據該核可函申請測量，（相對人）於98年11月23
    日測量完成，作成成果圖；（參加人）於98年11月26日據該
    核可函及測量成果圖，申請辦理補登陽臺；相對人審核後，
    於98年12月9日公告後，於98年12月25日完成登記；參加人
    於98年12月25日以三張犁郵局第2262號存證信函，告知抗告
    人等相關人前述陽臺完成補註登記之事實。觀之抗告人訴訟
    目的在於解消相對人准參加人為陽臺登記之效力，自應提起
    撤銷訴訟，抗告人誤提確認無效訴訟，經原審闡明後，抗告
    人仍陳稱其訴訟類型係行政訴訟法第6條確認行政處分無效
    訴訟，無變更訴訟種類意願。系爭處分係核准參加人申請系
    爭建物補登記陽臺，而抗告人以系爭補登記陽臺係於法定空
    地上，相對人所為登記違反建築法第11條規定，主張系爭處
    分無效。然系爭登記是否有違反建築法第11條規定情事，尚
    待實體審理調查，核其情形尚非前揭行政程序法第111條第1
    款至第6款列舉規定之無效原因，亦與行政程序法第111條第
    7款規定不合，抗告人所指原處分之瑕疵，縱屬存在，充其
    量僅為原處分是否違法而應否撤銷之問題，僅得請求撤銷該
    違法之行政處分，抗告人提起本件確認行政處分無效之訴訟
    ，即非合法，應予駁回。又本件並未經訴願程序，依行政訴
    訟法第6條第4項規定，乃將本事件以裁定移送於訴願管轄機
    關臺北市政府。
四、抗告意旨略謂：建築法第11條規定於法定空地上不得存在任
    何建物，且法定空地屬全體區分所有權人所共有，不可能允
    許任何人獨自享有使用收益，故相對人所為「陽臺補登記」
    即符合行政程序法第110條第3款「內容對任何人均屬不能實
    現」與第7款「其他具有重大明顯瑕疵」，且其違反強行規
    定之法令，應屬無效，縱都發局承認其所發公文為「誤繕」
    ，並自行更正系爭陽臺並非坐落於法定空地上，亦屬事後新
    發生之事由，無損抗告人起訴主張之合法性，故抗告人提起
    確認之訴，請求確認行政處分違法無效，並無不當，原裁定
    認事用法顯有違誤，應予廢棄等語。
五、本院查：
(一)按行政訴訟法第6條第4項規定：「應提起撤銷訴訟、課予義
    務訴訟，誤為提起確認行政處分無效之訴訟，其未經訴願程
    序者，高等行政法院應以裁定將該事件移送於訴願管轄機關
    ，並以行政法院收受訴狀之時，視為提起訴願。」其立法意
    旨在於行政處分無效與得撤銷之救濟途徑不同，惟其區辨非
    人民所易知，如人民應提起撤銷訴訟誤為提起確認行政處分
    無效之訴訟，之後欲重行救濟，其未經訴願程序者，恐已遲
    誤提起訴願期間而不可得，始規定高等行政法院應以裁定將
    該事件移送於訴願管轄機關，並以行政法院收受訴狀之時，
    視為提起訴願之時，以維其權益。故行政法院受理確認行政
    處分無效之訴訟，應先審查有無應提起撤銷訴訟之情形，如
    有此情形，即應將該事件移送於訴願管轄機關，不受當事人
    聲明或主張之拘束。
(二)復按「行政處分有下列各款情形之一者，無效：一、不能由
    書面處分中得知處分機關者。二、應以證書方式作成而未給
    予證書者。三、內容對任何人均屬不能實現者。四、所要求
    或許可之行為構成犯罪者。五、內容違背公共秩序、善良風
    俗者。六、未經授權而違背法規有關專屬管轄之規定或缺乏
    事務權限者。七、其他具有重大明顯之瑕疵者。」行政程序
    法第111條定有明文。關於行政處分之無效，係採重大明顯
    說，其中第1款至第6款乃重大明顯之例示規定，除此6種情
    形外，有其他重大明顯瑕疵者亦屬無效，惟所謂重大明顯之
    瑕疵者，係指外觀有明顯重大瑕疵而言，亦即任何人一望即
    知重大明顯程度，始足當之，若行政處分有違法不當之通常
    瑕疵，而未達明顯重大者，僅得請求撤銷該違法之行政處分
    ，尚不得訴請確認為無效之行政處分甚明。
(三)經查，原審認：系爭處分係核准參加人申請系爭建物補登記
    陽臺，而抗告人以系爭補登記陽臺係於法定空地上，相對人
    所為登記違反建築法第11條規定，主張系爭處分無效。然系
    爭登記是否有違反建築法第11條規定情事，尚待實體審理調
    查，核其情形尚非前揭行政程序法第111條第1款至第6款列
    舉規定之無效原因，亦與行政程序法第111條第7款規定不合
    ，抗告人所指原處分之瑕疵，縱屬存在，充其量僅為原處分
    是否違法而應否撤銷之問題，僅得請求撤銷該違法之行政處
    分。抗告人訴訟目的在於解消相對人准參加人為陽臺登記之
    效力，自應提起撤銷訴訟，抗告人誤提確認無效訴訟，業經
    原審向其闡明，而其提起確認行政處分無效之訴訟，並未經
    訴願程序，依行政訴訟法第6條第4項規定，應將本事件移送
    於訴願管轄機關內政部等情，業已詳為論斷，其認事用法，
    尚無違誤。抗告意旨仍執陳詞以：抗告人請求確認系爭處分
    無效未獲允許，故提起確認訴訟應符合行政訴訟法第6條第2
    項提起確認訴訟之要件云云，並非可採。經核原裁定並無不
    合，抗告難認有理由，應予駁回。
六、據上論結，本件抗告為無理由。依行政訴訟法第104條、民
    事訴訟法第95條、第78條，裁定如主文。
中　　華　　民　　國　　100　 年　　9　　 月　　22　　日
                    最高行政法院第三庭
                        審判長法官　黃　璽　君
                              法官　楊　惠　欽
                              法官　吳　東　都
                              法官　陳　金　圍
                              法官　蕭　惠　芳

以  上  正  本  證  明  與  原  本  無  異
中　　華　　民　　國　　100　 年　　9　　 月　　23　　日
　　　　　　　　　　　　　　　書記官　彭　秀　玲